【裁判字號】    90,上訴,1313
【裁判日期】    900927
【裁判案由】    遺棄
【裁判全文】
臺灣高等法院高雄分院刑事判決          九十年度上訴字第一三一三號
    上  訴  人
    即自訴人    丙○○
    被      告  乙○○
                甲○○
右上訴人因被告等遺棄案件，不服臺灣高雄地方法院九十年度自字第七四號中華民國
九十年六月二十六日第一審判決，提起上訴，本院判決如左：
      主      文
上訴駁回。
      理      由
一、自訴意旨略以：被告乙○○、甲○○係夫妻，被告乙○○為自訴人之女，被告甲
    ○○則為自訴人之女婿。被告等受有高等教育，卻未能善盡為人子女之責，非但
    渠等間之婚姻大事未曾告知自訴人，且對於自訴人之生活狀況不聞不問，完全不
    盡扶養義務，更於民國八十七年四月十三日，利用自訴人年紀大且不識字，以帶
    自訴人至臺灣銀行高雄分行辦理定期存款之續存為由，伺機盜領自訴人用度餘生
    之存款共新臺幣（下同）四十一萬五百九十元，雖渠等事後提領三十七萬元存入
    自訴人位於旗山郵政之帳戶內，然卻始終未將上情告知自訴人，且拒不支付生活
    費與自訴人，因認其等涉犯刑法第二百九十四條第一項之遺棄罪嫌，並認應依同
    法第二百九十五條規定加重其刑云云。
二、本件自訴人認被告等涉有前揭犯行，無非係以卷附之戶籍謄本、各類所得扣繳暨
    免扣繳憑單、臺灣銀行定期存款印鑑卡及存單存款到期逾期銷戶登錄單、傳票、
    郵政存簿儲金存款單及提款單、每月生活支出開銷明細表為其論據之基礎。訊據
    被告乙○○、甲○○均堅詞否認有何遺棄犯行，被告乙○○辯稱：伊僅係一名家
    庭主婦，並無收入，反觀自訴人於其夫即伊繼父高興坤去世後，不但繼承一棟房
    子及現金一百萬元，且每半年可領有高興坤之月退俸約七萬元，足徵自訴人並非
    無自救力之人。至四十一萬五百九十元之定期存款部分，伊係經自訴人同意方予
    以領出保管，且已於八十八年三月十二日全數返還完畢等語；另被告甲○○則以
    ：伊僅係自訴人之女婿，乃第六順位之扶養義務人，自訴人膝下尚育有子女，故
    應不至須由伊負擔扶養義務等語置辯。
三、按犯罪事實應依證據認定之，無證據不得推定其犯罪事實，又不能證明被告犯罪
    者，應諭知無罪之判決，刑事訴訟法第一百五十四條、第三百零一條第一項定有
    明文。次按刑法第二百九十五條之遺棄罪，仍以被遺棄之直系血親尊親屬，係無
    自力之人為必要（最高法院二十六年上字第二九一九號判例參照）。再按刑法第
    二百九十四條所謂無自救力之人，係指其人非待他人之扶養、保護，即不能維持
    其生存者而言。故依法令或契約負有此項義務之人，縱不履行義務，而被扶養保
    護人，並非絕無自救能力，或對於約定之扶養方法發生爭執，致未能繼續盡其扶
    養之義務者，均不能成立該條之遺棄罪（最高法院三十一年度上字第一八六七號
    判例參照）。
四、經查：
  (一)被告乙○○部分：
    自訴人之配偶高興坤於八十五年七月十九日死亡，所遺財產（包括房屋一棟及現
    金九十一萬零九百九十元）均由自訴人繼承，高興坤所遺國軍退除役官兵俸金亦
    由自訴人承領，每半年支領一次，一次金額為七萬九千六百九十八元，自訴人自
    八十六年一月份至九十年一月份止，已支領七十一萬七千二百八十元，而自訴人
    每月生活開銷二萬一千元，期間（八十六年一月至九十年一月）特別支出共為三
    十二萬三千一百八十元等情，已據自訴人於原審審理時自承無訛，且有高雄縣警
    察局旗山分局九十年五月十七日旗警刑字第六五六一號函乙紙在卷可考，堪信為
    真實。且依自訴人提出之郵局存摺及原審依職權向旗山郵局調閱自訴人帳戶之交
    易明細觀之，迄八十八年十一月三十日止，自訴人之帳戶中存款結餘仍有三十三
    萬九千七百一十三元，此有自訴人郵局存摺及旗山郵局九十年四月三十日九０五
    一二－０九一號函暨所附交易清單各一份存卷足證，顯見自訴人本身有相當之資
    力，生活尚未瀕於絕境，亦無不能維持生活之情事甚明。次查，自訴人將繼承之
    遺產中部分現金四十一萬零五百九十元部分存入臺灣銀行高雄分行定期存款帳戶
    ，八十七年四月七日上開定存到期後，由被告乙○○將之領出保管，嗣後自訴人
    向被告乙○○要求取回，被告乙○○遂先於八十八年二月二十日、三月六日各匯
    款三萬元予自訴人，復於同年三月十二日將餘款及利息共計三十七萬元匯入自訴
    人旗山郵局第000000－0號帳戶內之事實，有臺灣銀行定期存款單及提款
    單、自訴人郵政存款簿、郵政國內匯款執據、旗山郵局九十年四月三十日九○五
    一一－○九一號函、郵政存簿儲金存款單及提款單附卷足稽，復為自訴人所不爭
    執，自可採信。雖自訴人前稱被告乙○○盜領定期存款云云，惟自訴人於原審八
    十九年度易字第五三五四號竊盜案中表明誤會意旨而撤回告訴並確定在案，業據
    原審調卷查核無訛，並有該案刑事判決一份附卷可稽，是被告乙○○並無將自訴
    人之存款據為己有，以致自訴人無積蓄維生無訛。再者，被告二人之婚禮，自訴
    人確實有參加，亦有被告乙○○所提出並為自訴人所不爭執之結婚喜宴照片一幀
    可佐，則自訴人稱被告二人結婚伊不知情云云，顯然有誤。況自訴人復坦認其除
    育有被告乙○○外，另育有一子伍洲峰，其目前與自訴人之子伍洲峰共住，由伍
    洲峰負責照顧其生活起居，是以自訴人事實上既有證人伍洲峰對其為生存所必要
    之養育及保護，則自訴人應無不能生存之危險，是自訴人既非無自救力且事實上
    尚有他人為之扶養、保護，對於自訴人之生命，並不發生危險。
  (二)被告甲○○部分：
    被告甲○○為被告乙○○之配偶，被告乙○○為自訴人之女乙節，有戶籍謄本兩
    份、結婚照片一幀可憑，是被告甲○○僅係自訴人之女婿。而刑法遺棄罪既以依
    法令或契約負扶助養育或保護之義務者為其犯罪主體，則扶養義務人對於扶養權
    利人所負之扶養義務是否屆至，自應以民法第一千一百十五條各款及第二項所定
    之順序以為衡；被告甲○○對於自訴人之扶養義務，依民法第一千一百十五條第
    一項第六款規定，係在第六順位，遠後於自訴人之子女，是以被告甲○○對於自
    訴人之扶養義務尚未屆至，自非依法令或契約對於自訴人負扶助養育或保護義務
    之人，故被告甲○○非遺棄罪合致之行為主體，至為明確。
五、綜上所述，被告等所辯上情，經調查結果，應堪採信。此外，復查無其他確切之
    證據，足證被告等犯罪，依前開法條及判例意旨，應認被告等犯罪，尚屬不能證
    明，則原審所為被告等無罪之諭知，尚無不當。自訴人上訴意旨，仍執前詞，指
    摘原判決不當，為無理由，應予駁回。
據上論斷，應依刑事訴訟法第三百六十八條，判決如主文。
中    華    民    國      九十      年       九       月      二十七    日
                              臺灣高等法院高雄分院刑事第三庭
                                  審判長法官  謝宏宗
                                        法官  莊崑山
                                        法官  陳中和
右正本證明與原本無異。
自訴人如不服本判決，應於判決送達後十日內向本院提出上訴狀，其未述理由者並
應於提出上訴狀後十日內向本院補提理由書（應附繕本)。
                                      書記官  王秀娟
中    華    民    國      九十      年       十       月       二       日
                                                                        Ｋ


司法院資訊處製作；財團法人民間司法改革基金會備份。
